【裁判字號】    99,訴,428
【裁判日期】    990720
【裁判案由】    履行契約
【裁判全文】
臺灣高雄地方法院民事判決               99年度訴字第428號
原      告  丙○○○
訴訟代理人  甲○○○
訴訟代理人  乙○○
被      告  丁○○
上列當事人間請求履行契約事件，本院於民國99年6 月29日言詞
辯論終結，判決如下：
    主  文
原告之訴及假執行之聲請均駁回。
訴訟費用由原告負擔。
    事實及理由
一、原告主張：被告與訴外人莊金玉係夫妻關係，共同開設佛堂
    ，並由莊金玉擔任住持，而趁機向信徒以投資或借款為由詐
    取現金，2 人並於民國（下同）93年7 月30日至原告位於高
    雄市○○區○○路92號6 樓之1 住處，向原告佯稱需資金週
    轉，央求原告出借名下所有之上開房地供被告夫婦向銀行抵
    押借款，為取信於原告，除交付被告所有之坐落屏東縣九如
    鄉○○段481-1 地號土地（下稱系爭土地）所有權狀正本供
    擔保外，並書立切結書（下稱系爭切結書），約定：「立切
    結書人因向丙○○○借用高雄市○○區○○路92號6 樓之1
    ，土地坐落苓雅區○○段497-1 地號、建號3231房屋乙棟（
    下稱系爭房地），向銀行貸款而提供屏東縣九如鄉○○段48
    1-1 地號土地乙筆予丙○○○擔保其權利，如本人無法履行
    承諾時，則無條件過戶予丙○○○自由處置。」等語。因原
    告不識字，不知被告未於系爭切結書上簽署姓名，亦未察覺
    莊金玉竟假借原告名義於93年8 月3 日以買賣為由，將系爭
    房地移轉過戶予訴外人黃梅湘，並向陽信商業銀行股份有限
    公司設定最高限額抵押權新台幣（下同）264 萬元。現被告
    仍未清償銀行借款及返還系爭房地，原告自得本於系爭切結
    書，請求被告將系爭土地所有權移轉登記予原告。被告事後
    雖辯稱不知擔保一事，然被告與莊金玉開設神壇詐財，業經
    高雄地方檢察署檢察官提起公訴，並經本院以98年度易字第
    1063號詐欺案件審理中，迄未審結。被告明知財力甚窘，仍
    提供系爭土地所有權狀予莊金玉，由伊持向原告誆稱借用系
    爭房地向銀行貸款，然實則以偽造文書之方式出賣系爭房地
    ，致原告損失不庛。被告則再以偽造文書之故意，向地政機
    關謊報系爭土地所有權狀遺失，重新申領土地所有權狀，足
    證被告客觀上有足以使人信莊金玉為有代理權之事實，否則
    土地所有權狀正本為重要文件，豈會輕易由莊金玉取得而對
    外擔保舉債之理，是以本件被告之行為，確使構成表見代理
    ，應負授權人責任。為此，爰依系爭切結書之契約關係及表
    見代理之法律關係提起本訴，並聲明：（一）被告應將坐落
    於「屏東縣九如鄉○○段481-1 地號、地目：田、面積1,39
    7 平方公尺，權利範圍：全部」協同辦理移轉登記予原告。
    （二）願供擔保，請准予宣告假執行。
二、被告則以：其從未與原告簽立系爭切結書，亦未同意或授權
    莊金玉以移轉系爭土地所有權，作為原告與莊金玉間之借貸
    擔保。事實上，被告對於原告與莊金玉間之借用系爭房地向
    銀行貸款及設定抵押等細節均不清楚。系爭土地之所有權狀
    係於96年間於家中遭竊時遺失，因無財物損失才沒有報案，
    之後已申請補發，被告並未交付所有權狀予莊金玉或原告。
    又原告對被告提起詐欺之告訴，亦經台灣高雄地方法院檢察
    署不起訴處分，及台灣高等法院檢察署高雄分院以98年度上
    聲議字第887 號駁回原告再議確定在案，原告之主張無理由
    等語，資為抗辯，並聲明：原告之訴駁回。
三、爭執與不爭執事項：
（一）不爭執部分：
  1.系爭切結書上並無被告署名（卷13頁）。
  2.原告前曾對被告提起刑事詐欺告訴，經台灣高雄地方法院檢
    察署98年度偵字第12375 、第12376 、第12377 號為不起訴
    處分確定，有該不起訴處分書、本院公務電話紀錄在卷（卷
    6 、34頁）。
（二）爭執部分：
  1.原告主張被告夥同莊金玉，向原告借用系爭房地以設定抵押
    予銀行，向銀行借款是否屬實？
  2.原告主張被告及莊金玉未依系爭切結書之約定，清償以系爭
    房地為抵押品之銀行貸款，反將系爭房地移轉所有權予第三
    人，應負違約責任，請求被告應移轉系爭土地所有權予原告
    有無理由?
四、法院之判斷：
（一）原告主張被告與其妻莊金玉於93年7 月30日至原告位於高
      雄市○○區○○路92號6 樓之1 住處，向原告佯稱需資金
      週轉，央求原告出借名下所有之系爭建物，供被告夫婦向
      銀行抵押借款，如屆期未還款，願將系爭土地所有權移轉
      原告。被告與莊金玉為取信原告，除交付被告所有系爭土
      地所有權狀正本供擔保外，並書立系爭切結書等情，為被
      告所否認，並以前詞置辯，依民事訴訟法第277 條前段「
      當事人主張有利於己之事實者，就其事實有舉證之責任。
      」之規定，原告就此權利發生之變態事實，應負舉證責任
      。經查，原告雖提出莊金玉於93年7 月30日簽署之系爭切
      結書及系爭土地所有權狀、土地謄本各1 份、莊金玉所簽
      發之3 紙本票為證，惟查：(1)、系爭切結書之立切結書人
      僅為莊金玉1 人，被告並非立切結書人，且系爭切結書之
      起草人即證人戊○○代書（更名前為己○○）到庭證稱：
      「我是受朋友邱添岸之委託，依原告跟莊金玉之敘述幫她
      們作成書面，並且作見證人，見證內容如切結書所載。被
      告於93年7 月30日當日切結時，並未在場，被告是否同意
      切結書之內容，我不知道，因為我和被告沒有接觸」等語
      （見99年6 月29日言詞辯論筆錄）」，核與原告事後自承
      簽訂系爭切結書時，被告未在場之情節相符，此外，原告
      所提出擔保系爭借款之3 紙本票，其上亦無被告之簽名，
      被告不負任何票據責任。(2)、又莊金玉於簽訂系爭切結書
      時，雖交付系爭土地所有權狀予原告，惟系爭土地所有權
      狀係屬被告遺失之物，此有被告向地政機關重新聲請發狀
      之土地所有權狀1 紙在卷可查，且原告於被告未在場，及
      莊金玉亦未提出任何以被告名義出具之擔保同意書或授權
      書等書面文件之情形下，竟未向被告為任何查證，即率以
      被告與莊金玉為夫妻關係及莊金玉持有系爭土地所有權狀
      原本並簽發本票等情，即自行認定被告同意提供擔保，顯
      有疏失。是以本院審酌上開證人證言及被告未簽署系爭切
      結書與本票，且未親自交付系爭土地所有權狀正本或出具
      任何授權文件或同意書予原告等情，認為原告之上開舉證
      ，尚無法認定被告同意以移轉系爭土地所有權，作為莊金
      玉向原告借用系爭房地向銀行借款之擔保。原告上開主張
      不足採信。
（二）另原告主張被告應負民法第169 條表見代理人責任云云。
      惟查，被告於原告與莊金玉間借用系爭房地過程中，並未
      到場表示意見，亦未出具任何授權書或親自交付系爭土地
      所有權狀予原告，足認被告並未以自己之行為表示以代理
      權授與莊金玉，或知莊金玉表示為其代理人而不為反對之
      表示，故原告主張被告應負表見代理之本人責任，於法未
      合，不足採信。
（三）綜上所述，原告主張被告同意於莊金玉未按系爭切結書內
      容履行時，移轉系爭土地所有權予原告或被告應負表見代
      理之授權人責任一節，均不足採信，其依契約關係及表見
      代理之法律關係，請求被告移轉系爭土地所有權，為無理
      由，應予駁回。另本件為原告請求被告移轉土地所有權之
      訴，縱使原告勝訴，性質上亦不適合宣告假執行，更何況
      原告已受敗訴之判決，其假執行之聲請即失所附麗，應予
      一併駁回，附此敘明。
五、結論：本件原告之訴為無理由，依民事訴訟法第78條，判決
    如主文。
中    華    民    國    99    年    7     月    20    日
                  民事鳳山分庭法  官  吳文婷
以上正本係照原本作成。
如對本判決上訴，須於判決送達後20日內向本院提出上訴狀。如
委任律師提起上訴者，應一併繳納上訴審裁判費。
中    華    民    國    99    年    7     月    20    日
                                書記官  林仕興

司法院資訊處製作；財團法人民間司法改革基金會備份。
